---
title: "Normalfordelingen"
author: "Christian Knudsen"
date: "21/2/2022"
output: html_document
---

```{r setup, include=FALSE}
knitr::opts_chunk$set(echo = TRUE)
library(tidyverse)
```

# Hvad vil det sige at data er normaltfordelt

Mange statistiske tests forudsætter at data er normalfordelt.

Hvad vil det sige?

En normalfordeling er en sandsynlighedsfordeling. Eller på dansk noget der
fortæller os hvad sandsynligheden er for at observere noget bestemt.

Her er et eksempel, kropstemperaturen hos en bæver.

Hvis vi deler alle temperaturerne op i intervaller (36.2 til 36.6 grader, 36.7 til osv) 
og tæller hvor mange målinger vi har i hvert interval. Og derefter tegner en søjle
i hvert interval, hvis højde matcher antallet af observationer, får vi dette:

```{r}
beaver1 %>% ggplot(aes(x=temp)) +
  geom_histogram(bins=25)
```

Det ligner lidt den klokkekurve, som de fleste har set på et tidspunkt:

```{r}
data.frame(x = seq(-5,5,.1)) %>% 
  mutate(y = dnorm(x, mean = 0, sd = 1)) %>% 
  ggplot(aes(x,y)) +
  geom_path()
```
Når vi taler om at noget data er normaltfordelt, så dækker det over at fordelingen
af data ligner normalfordelingen. Data behøver ikke være 100% fordelt på samme måde som
normalfordelingen, de skal bare være tæt nok på.


# Hvilke egenskaber har normalfordelingen?

En normalfordeling er ikke bare en normalfordeling. Men der er to parametre der
styrer hvordan den ser ud. En middelværdi, og en spredning. I kurven ovenfor,
er middelværdien, gennemsnittet, af observationerne 0, og spredningen, eller standardafvigelsen, 1.

Så man kan sagtens have en anden normalfordeling der ser anderledes ud, 
eksempelvis denne:
```{r}
range(beaver1$temp)
data.frame(x = seq(35, 39,.01)) %>% 
  mutate(y = dnorm(x, mean = mean(beaver1$temp), sd = sd(beaver1$temp))) %>% 
  ggplot(aes(x,y)) +
  geom_path()
```
Det er også en normalfordeling, den har gennemsnit på 36.86, og en standardafvigelse
på 0.193.

Det er, ikke helt tilfældigt, gennemsnittet og standardafvigelsen for bæverens 
kropstemperatur.

Hvad er det i øvrigt vi ser? sandsynligheden for en bestemt observation
sandsynligheden for at noget er større eller mindre
den slags.
