---
title: "Lineær regression"
author: "Christian Knudsen"
date: "11/1/2022"
output: html_document
---

```{r setup, include=FALSE}
knitr::opts_chunk$set(echo = TRUE)
library(tidyverse)
```

# TL;DR

Formatter data på denne måde:
```{r}
cars
```
Kør:
```{r}
summary(lm(dist~speed, data=cars))
```
# noget længere

Den lineære regression er nok den simpleste maskinlæringsalgoritme vi har.
Og er den mekanik der ligger bag rigtig mange af de andre.

Vi tager et kig på datasættet cars - der er indbygget i R.

Det har 50 observationer, fra 1920'erne, af bilers hastighed - og deres bremselængde,
den afstand de bevæger sig fra man træder på bremsen, til bilen stopper.

Hastigheden er i miles i timen, og bremselængden er i fod. Vi starter lige med 
at omregne til ikke-fjollede enheder. Og så plotter vi det.

Vi plotter her dist, afstand, som funktion af speed, hastighed. Hvilket til at starte med
blot er en fancy måde at sige at vi har hastighed på x-aksen og afstand på y-aksen:

```{r}
data <- cars %>% 
  mutate(speed = speed*1.609344,
         dist = dist*0.3048)

data %>% 
ggplot(aes(speed, dist)) +
  geom_point()


```
Man kunne ud fra plottet få den tanke, at man kunne trække en ret linie gennem
punkterne, for at se hvad sammenhængen er.

Sådan en her eksempelvis.
```{r}
data %>% 
ggplot(aes(speed, dist)) +
  geom_point() +
  geom_abline(slope = 0.7448, intercept = -5.3581)
```

Hvad kan man bruge den til? Jo, vi har ikke et bud på hvad bremselængden er ved 10 km i timen.
Vi har ikke målt den. Det kan vi se ved at der ikke er et punkt over 10 på x-aksen.

Har vi tegnet sådan en ret linie ind, kan vi komme med et bud på hvad bremselængden er.

Den vil være `r 10*0.7448-5.3581` meter.

Det kræver en ret præcis lineal. For jeg har ikke aflæst den, men beregnet den.

Og det er øvelsen, vi skal ikke aflæse, vi skal beregne det, for vi skal have computeren
til at gøre arbejdet for os.

Det samme med at placere linien. Den gider vi heller ikke forsøge at placere med 
en lineal og en blyant. Vi gider ikke gætte. Vi vil have computeren til at give os 
den bedste linie.

Hvordan gør man det? Det er der funktioner til. I R hedder den enkleste `lm()`.

Funktionen finder den linie, hvor afstanden fra linien til de enkelte datapunkter,
er mindst mulig. 


Nogle ligger over, andre ligger under.
Så normalt tager vi afstanden, ganger den med sig selv (kvadrerer den), lægger dem
alle sammen sammen, og tager kvadratroden af dem. Og så forsøger vi at gøre det
resultat mindst mulig, ved at ændre på linien.

Linien er defineret af to ting. Dens hældning, hvor meget den stiger eller falder,
i dette tilfælde stiger, per enhed på x-aksen. Hvis vi øger hastigheden med 1 km/h,
stiger bremselængden med et eller andet. Det er hældningen. Den anden ting der 
definerer linien er skæringen med y-aksen. Hvor krydse vores linie y-aksen.

Man kunne også definere den efter hvor den skærer x-aksen. Men matematikken 
bliver simplere hvis vi bruger y-aksen. Og vi kan godt lide at ting er simple.

Vi vil ikke bekymre os så meget om hvordan algoritmen faktisk virker. Den 
forklaring der er let at forstå, er ikke den algoritmen faktisk bruger. 

Så lad os bare lade computeren lave modellen, så koncentrerer vi os om hvad den
viser:

```{r}
lin_model <- lm(dist~speed, data = data)
summary(lin_model)
```
Hvad ser vi?

Vi ser hvilken formel vi har brugt. Det er Rs måde at gøre det på - dist ~ speed
fortæller os at det er dist som funktion af speed. Vi bruger hastigheden til at 
forsøge at forklare hvad bremselængden er.

Så får vi nogle residualer. Det er den del af variationen i vores data der ikke bliver
forklaret af vores model. Vi kan i vores plot se, at der er stort set ingen af punkterne der 
faktisk ligger på linien. 

Datapunktet ved den højeste hastighed, 40.23 km/h, fortæller os at den målte 
bremselængde er 25.91 meter.

Men når vi putter den hastighed ind i vores model, får vi at bremselængden,
ifølge vores rette linie, skulle være 24.61 meter. Altså lidt mindre. Forskellen,
`r 25.9080 - 24.60685` meter, er residualen for det punkt, den del af observationen,
der ikke bliver forklaret af vores model. Der er sådan en residual for alle punkterne.
Og i outputtet fra summary af vores model, får vi fordelingen af disse residualer.

Vi får koefficienter. Husk at den rette linie er defineret af to værdier, hældningen,
og skæringen med y-aksen. Det er såkaldete koefficienter i vores model.

Intercept, eller skæringen, bliver estimeret til -5.3581. Og hældningen, den finder
vi her som Speed, er 0.7448.

Vi får et bud på standardfejlen for hver af koefficienterne. Jo tættere på 0 jo bedre.

Vi får også en t-værdi. Det er den test-værdi vi bruger til at slå efter hvilken
p-værdi vi får for hver af vores koefficienter.

Det med p-værdier er lidt kompliceret. Men en hyppigt brugt forklaring, der er 
ganske forkert, men til gengæld intuitivt forståelig, er sandsynligheden for at 


mere konkret får vi at vide at vi er endda meget sikre på at 