---
title: "Er mine data normalfordelte"
author: "Christian Knudsen"
date: "6/1/2022"
output: html_document
---

```{r setup, include=FALSE}
knitr::opts_chunk$set(echo = TRUE)
library(tidyverse)
```


Mange statistiske tests forudsætter at data er normalfordelte. Men hvordan
finder man egentlig ud af om de er det?

Her er et datasæt. Det handler om hvordan tænder hos marsvin vokser, som funktion
af om de har fået C-vitaminer (VC) eller appelsinsaft (OJ). Og hvor meget de
har fået.

```{r}
ToothGrowth
```


Er længden normalfordelt?

først, hvad vil det sige at noget er normalfordelt?

```{r}
data.frame(x = seq(-12,12,.1)) %>% 
  mutate(y = dnorm(x, mean = 5, sd = 1)) %>% 
  ggplot(aes(x,y)) +
  geom_point()
```

Dette er en normalfordeling. Den har middelværdien 5, og en standardafvigelse
på 1. Når vi vil vide hvad sandsynligheden for at se værdien 5, så finder vi 
5 på x-aksen, og aflæser værdien på y-aksen.
Det her er længden af tænderne på marsvinene. Her har vi optalt hvor mange 
tænder af en bestemt længde vi har observeret i forskellige intervaller.

```{r}
ToothGrowth %>% 
  ggplot(aes(len)) +
  geom_histogram()
```

Vi kunne dividere med antallet af observationer. Så ville vi få sandsynligheden 
for at observere en bestemt længde tand hos marsvinene.

Det ligner jo ikke specielt en normalfordeling. Men kan vi sige noget om hvor
tæt den er på?

En af egenskaberne ved normalfordelingen er, at 68,2% af observationerne skal
ligge centreret omkring middelværdien - indenfor intervallet +/- en 
standardafvigelse. 13,6% af observationerne skal ligge mellem middelværdien
plus standardafvigelsen, og middelværdien plus 2 gange standardafvigelsen.

Vi kan beregne ret præcist hvor stor en andel af observationerne der skal 
ligge i et hvilket som helst interval i normalfordelingen.

Tesen er, at hvis vores observerede data også har 68,2% af observationerne 
centreret omkring middelværdien og indenfor intervallet +/- 1 standardafvigelse.
og at 13,6% af observationerne mellem middelværdien plust 1 standardafvigelse og
middelværdien plus 2 standardafvigelser. Og i det hele taget har en andel af 
observationerne der matcher hvad normalfordelingen ville fortælle os - ja, så er
vores observationer normalfordelte. De fordeler sig på samme måde som normalfordelingen.

Det er der et standardplot der kan fortælle os om de gør. Det kaldes et QQ-plot.

Q'erne står for kvartiler. Det er vores intervaller fra før. Og selvom kvart i 
kvartil antyder at det er delt op i fire, så kan vi have 20 5% kvartiler også.
Vi beregner for enhver kvartil, hvor mange procent af
vores observationer der burde ligge der. Og så beregner vi hvor mange procent af
vores observationer der faktisk ligger der. Og det plotter vi.

```{r}
ToothGrowth %>% 
  ggplot(aes(sample=len)) +
  geom_qq() +
  geom_qq_line()
```
Den rette linie er normalfordelingen. Og punkterne er vores observationer. 
Og det er ikke helt skævt.

Kan vi få sat tal på?

Der er flere tests.

Shapiro-wilk testen tester for normalitet. Den giver en p-værdi der i litteraturen
siges at være tilstrækkelig hvis den er mindre end 0.1 (i så fald er data normalfordelte).

skewness giver et indtryk af hvor skæv fordelingen er. den trækker måske for langt
til højre eller til venstre. En perfekt normalfordeling er ikke skewed.

kurtosis fortæller os om halerne på vores data er for fede eller for tynde
i forhold til hvad de burde være.

Kolmogorov-smirnov testen kan bruges til flere ting. her tester vi sandsynligheden
for at vores data er trukket ud af en normalfordeling.

Anderson-Darling tester for normalitet. 



```{r}
library(moments)
library(nortest)
library(e1071)
ToothGrowth %>% 
  summarise(shapiro = shapiro.test(len)$p.value,
            skewness = skewness(len),
            kurtosis = kurtosis(ToothGrowth$len),
            ks_test = ks.test(len, "pnorm", mean(len, sqrt(var(len))))$p.value,
            ad_test = ad.test(ToothGrowth$len)$p.value
            )


```

Man kan også beregne KL divergensen.