---
title: "Er mine data normalfordelte"
author: "Christian Knudsen"
date: "6/1/2022"
output: html_document
---

```{r setup, include=FALSE}
knitr::opts_chunk$set(echo = TRUE)
library(tidyverse)
```


Mange statistiske tests forudsætter at data er normalfordelte. Men hvordan
finder man egentlig ud af om de er det?

Her er et datasæt. Det handler om hvordan tænder hos marsvin vokser, som funktion
af om de har fået C-vitaminer (VC) eller appelsinsaft (OJ). Og hvor meget de
har fået.

```{r}
ToothGrowth
```


Er længden normalfordelt?

først, hvad vil det sige at noget er normalfordelt?

```{r}
data.frame(x = seq(-12,12,.1)) %>% 
  mutate(y = dnorm(x, mean = 5, sd = 1)) %>% 
  ggplot(aes(x,y)) +
  geom_point()
```

Dette er en normalfordeling. Den har middelværdien 5, og en standardafvigelse
på 1. Når vi vil vide hvad sandsynligheden for at se værdien 5, så finder vi 
5 på x-aksen, og aflæser værdien på y-aksen.
Det her er længden af tænderne på marsvinene. Her har vi optalt hvor mange 
tænder af en bestemt længde vi har observeret i forskellige intervaller.

```{r}
ToothGrowth %>% 
  ggplot(aes(len)) +
  geom_histogram()
```

Vi kunne dividere med antallet af observationer. Så ville vi få sandsynligheden 
for at observere en bestemt længde tand hos marsvinene.

Det ligner jo ikke specielt en normalfordeling. Men kan vi sige noget om hvor
tæt den er på?

En af egenskaberne ved normalfordelingen er, at 68,2% af observationerne skal
ligge centreret omkring middelværdien - indenfor intervallet +/- en 
standardafvigelse. 13,6% af observationerne skal ligge mellem middelværdien
plus standardafvigelsen, og middelværdien plus 2 gange standardafvigelsen.

Vi kan beregne ret præcist hvor stor en andel af observationerne der skal 
ligge i et hvilket som helst interval i normalfordelingen.

Tesen er, at hvis vores observerede data også har 68,2% af observationerne 
centreret omkring middelværdien og indenfor intervallet +/- 1 standardafvigelse.
og at 13,6% af observationerne mellem middelværdien plust 1 standardafvigelse og
middelværdien plus 2 standardafvigelser. Og i det hele taget har en andel af 
observationerne der matcher hvad normalfordelingen ville fortælle os - ja, så er
vores observationer normalfordelte. De fordeler sig på samme måde som normalfordelingen.

Det er der et standardplot der kan fortælle os om de gør. Det kaldes et QQ-plot.

Q'erne står for kvartiler. Det er vores intervaller fra før. Og selvom kvart i 
kvartil antyder at det er delt op i fire, så kan vi have 20 5% kvartiler også.
Vi beregner for enhver kvartil, hvor mange procent af
vores observationer der burde ligge der. Og så beregner vi hvor mange procent af
vores observationer der faktisk ligger der. Og det plotter vi.

```{r}
ToothGrowth %>% 
  ggplot(aes(sample=len)) +
  geom_qq() +
  geom_qq_line()
```
Den rette linie er normalfordelingen. Og punkterne er vores observationer. 
Og det er ikke helt skævt.

Kan vi få sat tal på?

Der er flere tests.

Shapiro-wilk testen tester for normalitet. 0-hypotesen er at data kommer fra en 
normalfordeling. Den giver en p-værdi der i litteraturen
siges at være tilstrækkelig hvis den er mindre end 0.1 (i så fald er data ikke normalfordelte).


skewness giver et indtryk af hvor skæv fordelingen er. den trækker måske for langt
til højre eller til venstre. En perfekt normalfordeling er ikke skewed.

kurtosis fortæller os om halerne på vores data er for fede eller for tynde
i forhold til hvad de burde være.

Kolmogorov-smirnov testen kan bruges til flere ting. her tester vi sandsynligheden
for at vores data er trukket ud af en normalfordeling.

Anderson-Darling tester også for normalitet. 



```{r}
library(moments)
library(nortest)
library(e1071)
ToothGrowth %>% 
  summarise(shapiro = shapiro.test(len)$p.value,
            skewness = skewness(len),
            kurtosis = kurtosis(ToothGrowth$len),
            ks_test = ks.test(len, "pnorm", mean(len, sqrt(var(len))))$p.value,
            ad_test = ad.test(ToothGrowth$len)$p.value
            )


```

Man kan også beregne KL divergensen - det er der en separat note om


```{r}

```


Histogram og Q-Q plot: Et histogram og en Q-Q plot (quantile-quantile plot) kan give et visuelt overblik over, om dine data er normalfordelte. Et histogram viser fordelingen af dine data i form af en barplot, mens en Q-Q plot viser en sammenligning af kvantiler i dine data med kvantiler i en normal fordeling. Hvis dine data ligner en normal fordeling, vil histogrammet se ud som en klokkeform, og Q-Q plot'en vil være en straight linje.

Kolmogorov-Smirnov test: Denne test sammenligner den empiriske kumulative fordelingsfunktion (ECDF) i dine data med den teoretiske kumulative fordelingsfunktion (CDF) for en normal fordeling. Hvis der er en god overensstemmelse mellem de to, kan det antages, at dine data er normalfordelte. Du kan bruge funktionen ks.test() i R til at lave denne test.

Anderson-Darling test: Denne test er lignende Kolmogorov-Smirnov testen, men den giver en mere præcis vurdering af, om dine data følger en normal fordeling. Du kan bruge funktionen ad.test() i R til at lave denne test.

Shapiro-Wilk test: Denne test sammenligner variancen i dine data med variancen i en normal fordeling. Hvis variancen i dine data er tæt på variancen i en normal fordeling, kan det antages, at dine data er normalfordelte. Du kan bruge funktionen shapiro.test() i R til at lave denne test.

Chi-kvadrat test: Denne test sammenligner antallet af observationer i dine data med antallet af observationer, der forventes i en normal fordeling. Hvis antallet af observationer i dine data er tæt på antallet af observationer, der forventes i en normal fordeling, kan det antages, at dine data er normalfordelte. Du kan bruge funktionen chisq.test() i R til at lave denne test.

Z-score test: Denne test beregner z-scores for hver observation i dine data, og sammenligner dem med z-scores for en normal fordeling. Hvis z-scores i dine data er tæt på z-scores i en normal fordeling, kan det antages, at dine data er normalfordelte. Du kan bruge funktionen scale() i R til at beregne z-scores.

Lilliefors test: Denne test er lignende Z-score testen, men den giver en mere præcis vurdering af, om dine data følger en normal fordeling. Du kan bruge funktionen lillie.test() i R til at lave denne test.

D'Agostino's K^2 test: Denne test sammenligner skewness og kurtosis i dine data med skewness og kurtosis i en normal fordeling. Hvis skewness og kurtosis i dine data er tæt på skewness og kurtosis i en normal fordeling, kan det antages, at dine data er normalfordelte. Du kan bruge funktionen dagostino.test() i R til at lave denne test.

Jarque-Bera test: Denne test er lignende D'Agostino's K^2 testen, men den giver en mere præcis vurdering af, om dine data følger en normal fordeling. Du kan bruge funktionen jarque.bera.test() i R til at lave denne test.

Anderson-Darling A^2 test: Denne test er lignende Anderson-Darling testen, men den giver en mere præcis vurdering af, om dine data følger en normal fordeling. Du kan bruge funktionen a2.test() i R til at lave denne test.