---
title: "Kmeans"
teaching: 0
exercises: 0
questions: 
- "FIXME"

objectives:
- "FIXME"

keypoints:
- "FIXME"
source: Rmd
math: yes
---

```{r, include = FALSE}
source("../bin/chunk-options.R")
knitr_fig_path("09-")
library(tidyverse)
library(patchwork)
library(broom)
```


vil kmeans altid give samme resultat?
Nej.

Her er 1000 helt tilfældige pupnkter:

```{r}
test_data <- data.frame(x = rnorm(1000), y = rnorm(1000))
```

Der er ingenstruktur i de data. Eller, hvis der er, er der noget galt med
tilfældighedsgeneratoren.

Men kmeans kan finde det antal clustre vi beder den om, uanset om der er struktur
eller ej.

Lad os finde 5 clustre. Vi starter med at låse tilfældighedsgeneratoren, 
så vi får samme resultat når vi gør det samme i morgen
```{r}
set.seed(42)
kmeans_model1 <- kmeans(test_data, 5)
cluster1 <- augment(kmeans_model1, test_data)
```

Lad os gøre det igen:
```{r}
kmeans_model2 <- kmeans(test_data, 5)
cluster2 <- augment(kmeans_model2, test_data)
```

Hvis kmeans gav samme resultat hver gang, ville 

```{r}
sum(cluster2$.cluster != cluster1$.cluster)
```
være lig 0. Det er det ikke.

Lad os prøve at plotte:

```{r}
første <- ggplot(cluster1, aes(x,y, color = .cluster)) +
  geom_point()

anden <- ggplot(cluster2, aes(x,y,color=.cluster)) +
  geom_point()

første + anden
```


